臺灣高等法院民事判決
111年度上字第205號
上  訴  人  黃正園    

訴訟代理人  李銘洲律師
複 代理 人  劉冠頤律師
被 上訴 人  鍾肇坤    
訴訟代理人  湯明亮律師
上列當事人間分配表異議之訴事件，上訴人對於中華民國110年1
2月2日臺灣桃園地方法院第一審判決（109年度重訴字第428號）
提起上訴，並為一部訴之變更及追加，本院於111年6月28日言詞
辯論終結，判決如下：
    主      文
上訴及變更、追加之訴均駁回。
第二審（含變更、追加之訴）訴訟費用，由上訴人負擔。
    事實及理由
按第二審訴之變更或追加，非經他造同意，不得為之，但請求
  之基礎事實同一者，不在此限。民事訴訟法第446條第1項、第
  255條第1項第2款定有明文。查上訴人於原審主張：被上訴人
  於民國107年持如附表㈠編號1、2所示本票裁定換發之債權憑證
  為執行名義（下稱系爭執行名義A），聲請原法院107年度司執
  字第58543號強制執行事件（下稱系爭執行事件），扣押伊之
  債務人宋進臻之提存款新臺幣（下同）1,004萬6,052元（下稱
  系爭提存款），陳報有執行費7萬2,000元、票據債權900萬元
  ，及自106年7月6日起按年息6%計算之利息未償，並經執行法
  院於109年4月14日作成如原判決附表所示分配表（下稱系爭分
  配表），惟宋進臻與被上訴人間就系爭本票並無原因關係存在
  或部分已因清償而消滅，宋進臻卻怠於行使前述抗辯，爰依民
  法第242條、強制執行法第14條第2項等規定代位其提起債務人
  異議之訴，並聲明：㈠系爭分配表中次序1之被上訴人執行費應
  受分配金額7萬2,000元、次序3之被上訴人應受分配金額440萬
  9,921元部分，均應予剔除，不得列入；㈡被上訴人不得再持系
  爭執行名義A對宋進臻為強制執行（另未繫屬本院部分，不予
  贅述）。嗣於本院第二審程序中，變更聲明㈠之請求內容為：
  系爭執行事件關於被上訴人對宋進臻所為之強制執行程序應予
  撤銷；並補陳被上訴人於系爭執行事件中另提出與系爭執行名
  義A為同一債權之附表㈠編號3、4支付命令所換發之債權憑證為
  同案之執行名義（下稱系爭執行名義B），故基於同一基礎事
  實追加聲明，請求被上訴人不得再持執行名義B對宋進臻為強
  制執行。核其所為訴（聲明）之變更及追加，均合於首揭民事
  訴訟法之規定，應予准許。
上訴人主張：宋進臻積欠伊600多萬元未還。被上訴人於107年
  間持系爭執行名義A、B，向原法院民事執行處聲請系爭執行事
  件，扣押系爭提存款。惟宋進臻係因投資關係簽發如附表㈠所
  示之本票及支票予被上訴人，嗣其就同表編號1所示本票已清
  償370萬元，僅餘80萬元未付；另編號2所示本票則為宋進臻重
  複簽發，並無票據之原因關係存在。宋進臻怠於在系爭執行事
  件中行使前述抗辯，致影響伊債權之受償等情。爰依民法第24
  2條、強制執行法第14條第2項等規定，代位宋進臻提起本件債
  務人異議之訴，求為命被上訴人不得再持系爭執行名義A、B對
  宋進臻為強制執行，及撤銷系爭執行事件關於被上訴人對宋進
  臻所為強制執行程序之判決（原審就上開不得持系爭執行名義
  A強制執行部分，為上訴人敗訴之判決，上訴人不服，提起上
  訴，並為一部訴之變更及追加，如前所述）。上訴聲明：㈠原
  判決關於駁回上訴人後開第㈡項之訴部分廢棄；㈡被上訴人不得
  再持系爭執行名義A對宋進臻為強制執行。追加之訴聲明：被
  上訴人不得再持系爭執行名義B對宋進臻為強制執行。變更之
  訴聲明：系爭執行事件關於被上訴人對宋進臻所為之強制執行
  程序應予撤銷。
被上訴人則以：伊於99年5月間、101年4月間及同年10月間，陸續投資宋進臻任負責人之訴外人捷誠建設股份有限公司（下稱捷誠公司）於桃園市○○區○○○段○○○段00○00○○○段00地號等土地先後興建住宅之兩個建案（下依序稱第1次建案、第2次建案），各投資金額（含第1次建案投資款到期後，轉投資第2次建案）、投資期間、固定紅利，及宋進臻於收款時預先開立屆期時之投資款（含紅利）付款支票暨同額擔保本票，分別詳如附表㈡編號1至4所示。嗣宋進臻於第2次建案兩筆投資款陸續於103年11月5日、104年4月20日屆期時，僅於103年12月11日、104年9月21、22日及同年12月1日、105年6月15日分別償還伊100萬元、100萬元、50萬元、20萬元及50萬元計320萬元，即未再還款。伊於105年9、10月間委由訴外人即伊配偶李紅緞與宋進臻會算，確認其尚欠投資款（含紅利）880萬元未還，宋進臻並同意補貼伊至結算時止之利息379萬2,000元，合計917萬9,200元，取整以900萬元計算，宋進臻因此交付如附表㈠編號3、4所示面額共900萬元之支票2紙予伊做為清償，但要求緩期半年提示；另伊保留同表㈠編號1所示面額450萬元之本票，並要求宋進臻另簽發如該表㈠編號2所示之同額本票（但倒填發票日期與編號1之本票為同日，兩者計900萬元），合併做為擔保。詎宋進臻事後仍未按期還款，伊乃於106年間陸續持前揭本票及支票向原法院聲請本票裁定及核發支付命令，並換發債權憑證，故系爭執行名義A、B之票據債權屬實，且無部分清償消滅等語，資為抗辯。答辯聲明：上訴、變更及追加之訴均駁回。
查上訴人為宋進臻之債權人，其積欠上訴人600多萬元未還；另
  如附表㈠所示之本票及支票均為宋進臻簽發交予被上訴人，嗣
  屆期提示，未獲付款，故被上訴人自106年間起陸續依票據關
  係，分別取得如附表㈠編號1至2所示之本票裁定、編號3至4所
  示之支付命令，並換發為債權憑證（即系爭執行名義A、B），
  嗣於107年間再持系爭執行名義A、B，聲請系爭執行事件對宋
  進臻之財產為強制執行。又被上訴人前於99年5月間曾投資宋
  進臻200萬元、300萬元，分別獲利100萬、150萬元；復於101
  年5月間、同年10月間，以宋進臻應付被上訴人之第1次建案投
  資款（含紅利）計750萬元中之500萬元，及餘款250萬元加上
  宋進臻因展期清償同意給付之利息50萬元計300萬，投資宋進
  臻之第2次建案，分別獲利250萬元、150萬元，並由宋進臻簽
  發如附表㈡編號3、4所示面額為750萬元、450萬元之本票各1紙
  予被上訴人，做為第2建案投資款（含紅利）之擔保等情，乃
  為兩造所不爭執（見本院卷第51至53、100頁），並有本院107
  年度重上字第50號民事判決、被上訴人交付第1次建案投資款
  之付款支票、宋進臻歷次收受被上訴人投資款所出具之收據及
  其簽發之投資款（含紅利）付款支票或擔保本票等資料（見原
  審卷㈠第101至117頁、本院卷第121至139頁）及系爭執行事件
  之影印卷可稽。
按執行名義無確定判決同一之效力者，於執行名義成立前，須
  有債權不成立或消滅或妨礙債權人請求之事由發生，其他債權
  人因保全債權，始得代位債務人於強制執行程序終結前提起異
  議之訴，此觀強制執行法第14條第2項、民法第242條前段等規
  定即明。上訴人主張：宋進臻因前述投資關係，簽發如附表㈠
  所示之本票及支票予被上訴人，嗣宋進臻就其中編號1所示本
  票，已償還被上訴人370萬元，僅餘80萬元未付；另編號2所示
  本票，則為宋進臻重複簽發，應無原因關係存在，然宋進臻卻
  怠於行使前述抗辯，影響伊債權之受償，故代位宋進臻提起本
  件債務人異議之訴等情，則為被上訴人所否認，並以前揭情詞
  置辯。爰審認如次：
㈠查被上訴人辯稱：宋進臻於第2次建案兩筆投資款陸續於103年1
  1月5日、104年4月20日屆期時，僅於103年12月11日、104年9
  月21、22日及同年12月1日、105年6月15日分別償還伊100萬元
  、100萬元、50萬元、20萬元及50萬元計320萬元，即未再還款
  。伊於105年9、10月間委由伊配偶李紅緞與宋進臻會算，確認
  其尚欠投資款（含紅利）880萬元未還，宋進臻並同意補貼伊
  至結算日為止之利息計379萬2,000元，合計917萬9,200元，取
  整以900萬元計算，宋進臻因此交付如附表㈠編號3、4所示面額
  共900萬元之支票2紙予伊做為清償，但要求緩期半年提示；另
  伊保留同表㈠編號1所示面額450萬元之本票，並要求宋進臻另
  簽發如該表㈠編號2所示之同額本票（但倒填發票日期與編號1
  之本票為同日，兩者計900萬元），合併做為擔保。詎宋進臻
  事後仍未按期還款，伊乃於106年間陸續持前揭本票及支票向
  原法院聲請本票裁定及核發支付命令，並換發債權憑證，故系
  爭執行名義A、B之票據債權屬實，且無部分清償消滅等語，業
  據提出與經宋進臻簽認之對帳明細表為憑（見原審卷㈠第405頁
  ），並經證人宋進臻到庭證述：伊前因蓋房投資案，積欠被上
  訴人900多萬元未還，雙方曾因此於105年或106年間於被上訴
  人家中進行核對，斯時被上訴人之配偶李紅緞亦在場，伊應付
  投資款（含紅利）750萬元及450萬元，總共清償320萬元，尚
  欠880萬元，屆期未付之期間有再加計利息給被上訴人，加減
  結果確認尚欠917萬9,200元，並簽署前述對帳明細表及本票等
  語綦詳（見原審卷㈠第425至430頁），堪認被上訴人前揭抗辯
  為可採。
㈡上訴人雖舉證人宋進臻另證稱：伊就（第2次建案）450萬元之
  投資款（含紅利），除於104年9月21、22日及同年12月1日、
  分別償還100萬元、50萬元、20萬元外，曾於104年4月間購買
  乙紙面額200萬元並指定受款人為李紅緞之合作金庫銀行股份
  有限公司（下稱合庫）本行支票交付，但李紅緞於對帳時卻表
  示沒有收到等詞（見原審卷㈠第429至431頁），主張宋進臻就
  附表㈠編號1所示之本票應已償還被上訴人370萬元，僅餘80萬
  元未付云云。惟被上訴人辯稱：宋進臻於交付前述支票後，旋
  表示伊有資金需求，要求退還，伊因此請李紅緞背書用印後返
  還該紙支票，故前述票款實際並未用於清償伊之投資款等語（
  見原審卷㈠第463頁），核與宋進臻嗣向原審陳報之200萬元合
  庫本行支票（票號：AZ0000000號）及卷附宋進臻自有合庫平
  鎮分行第0000000000000號帳戶之存摺封面、同帳戶交易明細
  （見原審卷㈠第437至441、477頁、本院卷第149至151頁），顯
  示上開支票嗣經李紅緞用印後，確係存入宋進臻前述之自有帳
  戶兌領乙節相符，足證前述支票並未實際用於償還被上訴人之
  投資款，故宋進臻此部分之證述，顯然有誤，自不足採為有利
  於上訴人之認定。
㈢上訴人復舉證人宋進臻於原審證述：其於101年10月20日被上訴
  人投資時（即附表㈡編號4所示投資），已簽發如附表㈠編號1所
  示之450萬元本票予被上訴人做為擔保，後來其又簽發同表編
  號2所示之同額本票予被上訴人，應為多開，且結算時被上訴
  人手上若尚有另紙750萬元之本票（即附表㈡編號3所載擔保本
  票），亦應無再開立上開本票之必要等詞，主張如附表㈠編號2
  所示之本票，應為宋進臻重複簽發，並無票據之原因關係存在
  云云。惟宋進臻於105年9、10月間與李紅緞進行會算，雙方確
  認宋進臻連同投資款本金、紅利及另同意補貼之利息，尚欠被
  上訴人計917萬9,200元未付（取整以900萬元計算），宋進臻
  並簽發交付如附表㈠編號3、4所示、面額合計900萬元之支票做
  為支付等情，業如前述。又依宋進臻與被上訴人之交易慣習（
  詳附表㈡所示4次投資之票據簽發情形），顯見被上訴人除要求
  宋進臻簽發付款支票外，尚會同時要求其另簽發同額本票做為
  擔保；而宋進臻前就第2次建案兩次投資款雖曾簽發如附表㈡編
  號3、4所載之750萬元、450萬元本票各1紙予被上訴人做為擔
  保，然被上訴人抗辯：伊於前述結算時已將該750萬元本票撕
  毀，並按照前述結算金額，僅保留面額450萬元之本票（即附
  表㈠編號1及附表㈡編號4所示擔保本票），並要求宋進臻另簽發
  如附表㈠編號2所示之同額本票（但倒填發票日期與編號1之本
  票為同日，兩者計900萬元），合併做為擔保等語，已據其提
  出與所述相符（即經撕毀）之750萬元本票（原本）碎片為憑
  （見原審卷㈠第479頁），堪認被上訴人前揭抗辯，應非虛詞。
  否則，宋進臻焉會於結算時，無故另同意倒填日期簽發該紙45
  0萬元本票（見原審卷㈠第426頁）。從而，上訴人此部分之主
  張，依前說明，亦無可取。
㈣總上，上訴人主張宋進臻所簽發如附表㈠所示之本票及支票票，
  部分無簽發票據之原因關係存在，部分業因清償而消滅，均無
  可採，則其代位提起本件債務人異議之訴，請求撤銷系爭執行
  事件關於被上訴人對宋進臻所為之強制執行程序，及被上訴人
  不得再持系爭執行名義A、B對宋進臻為強制執行，均為無理由
  。
綜上所述，上訴人依民法第242條、強制執行法第14條第2項等
  規定，代位宋進臻提起本件債務人異議之訴，請求被上訴人不
  得再持系爭執行名義A對宋進臻為強制執行，為無理由，不應
  准許。從而，原審就上開部分為上訴人敗訴之理由，並無不合
  。上訴論旨指摘原判決此部分為不當，求予廢棄改判，為無理
  由，應駁回其上訴。另上訴人依前述規定於本院為訴之變更及
  追加，請求撤銷系爭執行事件關於被上訴人對宋進臻所為之強
  制執行程序，及被上訴人不得再持系爭執行名義B對宋進臻為
  強制執行，亦為無理由，應併予駁回。
本件事證已臻明確，兩造其餘攻擊、防禦方法及舉證，經核與
  本件判決結果無影響，爰不逐一論列，附此敘明。
據上論結，本件上訴及變更、追加之訴，均為無理由，爰判決
　如主文。
中　　華　　民　　國　　111 　年　　7 　　月　　12　　日
                  民事第七庭    
                      審判長法  官  李昆霖
                            法  官  譚德周
                            法  官  林翠華
正本係照原本作成。
如不服本判決，應於收受送達後20日內向本院提出上訴書狀，其
未表明上訴理由者，應於提出上訴後20日內向本院補提理由書狀
（均須按他造當事人之人數附繕本）上訴時應提出委任律師或具
有律師資格之人之委任狀；委任有律師資格者，另應附具律師資
格證書及釋明委任人與受任人有民事訴訟法第466 條之1第1項但
書或第2項所定關係之釋明文書影本。如委任律師提起上訴者，
應一併繳納上訴審裁判費。
中　　華　　民　　國　　111 　年　　7 　　月　　12　　日
　　　　　　　　　　　　　  書記官  陳褘翎

　　　　　　　　　　　　　　　　　　　　　　　　　　　　　　　　　　　　　　　　
附表㈠：
編 號  票據種類  面  額 (新臺幣)  發票人    到期日/    提示日  相關執行名  義與內容   備 註    票  號  票載發票日  支票付款人   1   本  票  450萬元  宋進臻 104年4月20日 原法院106年度司票字第6182號本票裁定【900萬元及自104年4月20日起按年息6％計算之利息】→107年5月28日換發原法院107年度司執字第32018號債權憑證。 1.原審卷 ㈠第117、119頁。 2.執行影印卷第12至22頁）   TH000000  101年10月 20日    2   本  票 450萬元  宋進臻 104年4月20日      000000  101年10月20日    3   支  票 450萬元  宋進臻 106年7月6日 (拒絕往來戶） 原法院106年度司促字第15659號支付命令【900萬元及自106年7月6日起按年息6％計算之利息】→107年5月16日換發原法院107年度司執字第32017號債權憑證。  1.支付命 令卷第11 、15頁。 2.執行影印卷第8至10頁。   MC0000000 （原審卷 ㈠第139頁 ）  105年9月20日 合作金庫商業銀行平鎮分行（下稱合庫平鎮分行）   4 支票 450萬元 宋進臻 同上    MC0000000 （原審卷 ㈠第137頁 ）  105年9月5日 合庫平鎮分行   
附表㈡：
 編 號     投資額  (新臺幣)      投資標的   固定紅利  (新臺幣)     宋進臻就該次投資款（含紅利）所簽發之付款支票      約定起迄時間  宋進臻就該次投資款（本利合）所簽發之擔保本票 1  200萬元 （原審卷㈠第101、103頁）  桃園市○○區○○○段○○○段00○00地號上之住宅興建案 100萬元 發票人宋進臻、付款人合庫平鎮分行、面額300萬元、票載發票日100年11月1日、票號MC0000000號   99年5月1日至100年11月1日（18個月）       發票人宋進臻、面額300萬元、發票日99年5月1日、到期日100年11月1日、票號TH035466號 2 300萬元 （原審卷㈠ 第105、107 頁） 同上 150萬元 發票人宋進臻、付款人合庫 平鎮分行、面額450萬元、票載發票日100年11月1日、票號MC0000000號   同上       發票人宋進臻、面額450萬元、發票日99年5月1日、到期日100年11月1日、票號TH035468號 第1次建案投資款（含紅利）共計   750萬元  3 500萬元 【以第1次建案投資款（含紅利）之同額款項 轉投資】 （原審卷㈠ 第109頁） 桃園市○○區○○○段○○○段00地號上之住宅興建案 250萬元  發票人宋進臻、付款人合庫平鎮分行、面額750萬元、票載發票日103年11月5日、票號MC0000000號（原審卷㈠第111頁）   101年5月1日至103年11月5日（30個月）       發票人宋進臻、面額450萬元、發票日101年5月1日、到期日103年11月5日、票號TH0000000號【被上訴人已撕毀】（原審卷㈠第113、479頁） 4 300萬元 【以第1次建案投資款之餘款250萬元，加上宋進臻展期清償同意支付之利息50萬元】 （原審卷㈠ 第115頁） 同上 150萬元 發票人宋進臻、付款人合庫平鎮分行、面額450萬元、票載發票日104年4月20日、票號MC0000000號   101年10月20日至104年4月20日（30個月）       發票人宋進臻、面額450萬元、發票日101年10月20日、到期日104年4月20日、票號TH0000000號【即附表㈠編號1之本票】（原審卷㈠第117頁）      第2次建案投資款（含紅利）共計   1,200萬元 註：宋進臻嗣於105年9月間與被上訴人之代理人李紅緞會算，確認其就第2次建案投資款（含紅利）尚有880萬元未付，並同意補貼利息379萬2,000元，合計917萬9,200元（見原審卷㈠第405頁）。